臺灣臺中地方法院民事判決　　　　　　 100年度訴字第1517號
原　　　告　林鴻文
訴訟代理人　李振祥律師
被　　　告　林博文
訴訟代理人　陳修仁律師
上列當事人間請求清償債務事件，本院於民國100年11月28日言
詞辯論終結，判決如下：
    主    文
原告之訴及其假執行之聲請均駁回。
訴訟費用新臺幣壹萬零玖佰元由原告負擔。
    事實及理由
壹、程序事項：
    按訴狀送達後，原告不得將原訴變更或追加他訴，但不甚礙
    被告之防禦及訴訟之終結者，不在此限，民事訴訟法第255
    條第1項第7款定有明文。本件原告起訴時主張之請求權基礎
    原係依據消費借貸法律關係，嗣於本院審理中追加依民法第
    179條第1項之不當得利法律關係，並撤回原先之消費借貸法
    律關係，核其追加、撤回之訴訟標的，應不甚礙被告之防禦
    及訴訟之終結者，應予准許，先予敘明。
貳、實體事項：
一、原告起訴主張: 兩造之父林敏聰前於民國84年9月間以原告
    之配偶余麗之名義向綽號「阿盤」購買坐落南投縣仁愛鄉
    ○○段353號山地保留地之租（使）用權利，並分配該地之
    權利為兩造之父親林敏聰、原告、被告、訴外人林瑞文所共
    有。嗣於85年6月間原告得悉綽號「阿祥」所有坐落南投縣
    仁愛鄉○○段300-11地號之林業用地及同段266-42地號之暫
    未編定使用地類別之土地擬以新臺幣（下同）525萬元之價
    格出售，且系爭松崗段土地亦有訴外人王瑞堂欲以300萬元
    之價格購買其中0.9000公頃之租（使）用權利，是原告乃邀
    被告及林瑞文共同承買，並商議除以前開賣地所得之300 萬
    元支付外，不足款項再以被告名義貸款200萬元支付；兩造
    母親亦支付25萬元。惟因簽約時即需先付訂金及代償該土地
    積欠農會部分款項，故原告以其所有不動產向銀行貸款100
    萬元作為承購該地之簽約款，該100萬元亦於85年6月21日匯
    入被告所有之泛亞商業銀行帳號：000000000000之帳戶內。
    前開幼獅段二筆土地並於85年9月17日辦理土地所有權登記
    ，分別登記予林瑞文及林敏聰之名下。斯時原告即曾要求被
    告將前開原告先代墊之100萬元返還，被告則要求原告應分
    擔該貸款200萬之三分之一（即66萬7000元），兩造並約定
    原告於91年10月29日前給付，原告亦於91年10月28日將66萬
    7000元以匯款之方式給付。惟前開應返還原告之100萬元，
    雖經原告催討，但被告均置之不理，為此爰依不當得利之法
    律關係，提起本件訴訟。並聲明：1.被告應給付原告100 萬
    元，及自91年10月29日起至清償日止，按年息百分之五計算
    之利息。2.願供擔保請准宣告假執行。
二、對被告抗辯之陳述：
  (一)原告就以合夥出資購買土地之事實，前舉有系爭匯款單，又
    就合夥購買南投縣仁愛鄉○○段土地時曾與被告及林瑞文協
    議以被告之名義向金融機構貸款200萬支付，嗣91年10月22
    日經結算後已於91年10月28日將貸款分擔部分給付被告之事
    實，亦提有會議記錄及存摺，是被告即應將自原告處溢收之
    100萬返還原告。是被告辯稱91年10月28日原告所給付之66
    萬7000元，係原告向其購買賓館地股權之款，顯非事實。再
    者，兩造間合夥購買前開土地時曾協議以被告之名義向郵局
    貸款200萬，其過程為：85年間以被告之名義向郵局貸款
    200萬元支付價款；87年6月間由原告辦理貸款200萬元，
    由原告將款匯予被告償還前開貸款；89年11月間再由被告
    匯款200萬元予原告，用以償還原告前開之貸款，故於91 年
    10月22日時就此進行結算時，因該貸款仍係以被告之名義辦
    理，被告因而要求原告先給付66萬7000元，是若無此貸款支
    付價款之事實存在，兩造間當無前開款項匯款紀錄，足見被
    告所辯不實。
  (二)被告另辯稱被告前於83年9月21日匯款140萬元予原告配偶余
    麗，另於83年12月31日在臺中市○○路郵局交付原告50萬
    元，稱係因原告欲投資儕億金屬股份有限公司（以下簡稱儕
    億公司）而向其借款190萬元，而原告僅於85年6月21日償還
    系爭100萬元後，再於88年12月22日投資結束後給付33萬元
    ，尚欠其57萬元等語。然被告雖曾於83年9月21日匯款140萬
    元，惟係被告斯時表示因任公職不便親自提領現款，因而將
    款匯至原告配偶之帳戶，並於當日即指示原告配偶將現款領
    出並交由被告取走。且由被告所提出被證4之單據中，得知
    斯時渠等投資儕億公司之金額為100萬元，且由其出資金額
    及股利分配暨結束營業時退回投資款金額之記載可知投資比
    例為原告佔70%被告30%，此為被告所明知之事，是被告豈有
    可能因此超額借款190萬元予原告用以投資，況若原告向其
    借款190萬元，僅於85年6月21日償還100萬元，然於88年12
    月22日儕億公司投資結束後，被告既明知退回投資款之金額
    有110萬元，未何被告未要求原告以該款清償前開未償之借
    款90萬元，反而甘心依前開單據所載30%之比例受領退回投
    資款33萬元，由此足證被告所辯不實。
  (三)綜上所述，被告以合資購買土地為由溢收系爭100萬元，係
    屬無法律上之原因而受有利益，該款項本應返還原告，原告
    自得依民法第179條及同法第182條之規定有所請求。
三、被告則辯稱略以：
  (一)原告稱84年9月間向綽號「阿盤」以490萬元購買南投縣仁愛
    鄉○○段353號山地保留地及85年7月17日以525萬元向楊茂
    祥購買南投縣仁愛鄉○○段300-11地號之林地及同段266-42
    地號之旱地，事實上原告均未參與議價、簽約或出資等任何
    事務，均由兩造之父親及被告完成土地買賣等相關事務，亦
    無原告邀被告等共同購買幼獅段土地及協議由原告向銀行貸
    款100萬元做為購買幼獅段土地之簽約款一事。此由原告所
    提原證5之會議單據上半部記載：「盤」地1.父200萬、2.母
    110萬、3.博（即被告）50萬、4.瑞70萬（即林瑞文）、5.
    老陳60萬、結論490萬，即可證明原告完全未出資，該筆土
    地與原告毫無關係，僅當時借用原告配偶余麗名義簽約購
    買而已（因被告具公務員身分不便）。原告又稱85年6月21
    日匯款100萬元予被告，係因購買幼獅段土地之簽約款不足
    ，惟參被證1之幼獅段「不動產買賣契約書」第4頁及第5頁
    ，可知85年7月17日始簽約購買，與其所述之85年6月21日不
    符，且其簽約款係開立85年7月17日到期之華南銀行支票面
    額50萬元，非100萬元現金，更無原告所稱之出售松崗段300
    萬元，不足款項再辦理貸款支付簽約款之必要。再參以其所
    提原證5之會議單據，其右上角日期為91年10月22日，距協
    商幼獅段股權轉讓日期85年7月17日甚遠。又同單據記載B.
    賓館地2.博借200萬。可知91年間係協商被告將200萬元股權
    各轉讓三分之一予原告及林瑞文，原告於91年10月29日同意
    並將66萬7000元給予被告。是原告85年6月21日匯款100萬元
    予被告，與松崗段及幼獅段之兩次土地買賣毫無關係甚明。
  (二)至於，本件之事實應為原告83年下半年間欲投資臺中縣大里
    市一家白鐵工廠，被告基於大哥情誼，於83年9月21日匯款
    140萬元予原告配偶郵局帳戶，幫助原告完成投資、發展事
    業之心願。該工廠於83年12月21日，設立登記為儕億金屬股
    份有限公司。同年12月31日，該公司因要增資，原告前往被
    告上班處所在之臺中市○○路郵局再向被告借款現金50萬元
    ，是原告前後向被告借款共190萬元。85年6月21日，原告還
    款100萬元，匯入被告所有之泛亞商業銀行帳戶，後於88年
    12月22日，原告結束投資儕億公司，並於該日由原告配偶匯
    款33萬元予被告郵局帳戶。是原告前後共向被告借款190萬
    元，僅還款被告133萬元，尚欠被告57萬元，被告何有不當
    得利，且如被告無故受有系爭之85年6月21日匯款100萬元之
    利益，原告何以先後於88年12月22日、91年10月29日各匯款
    33萬元與66萬7000元予被告而不主張抵銷；何以近15年後方
    主張系爭100萬元，顯見原告主張違背常理，應屬無據。並
    聲明：1.駁回原告之訴及假執行之聲請；2.願供擔保請准宣
    告免為假執行。
四、本件兩造經本院整理簡化爭點，其結果如下：
  (一)不爭執之事項：
  (1)被告於83年9月21日匯款140萬元與原告配偶余麗臺中21支
    郵局帳戶。
  (2)原告於85年6月21日將新臺幣壹佰萬元整匯入被告設於泛亞
    商業銀行，帳號：000000000000之帳戶內。
  (3)原告曾於91年10月28日轉帳667000元給被告。
  (4)原告曾於88年12月22日委由原告配偶余麗匯款新臺幣參拾
    參萬元予被告。
  (二)爭執事項：
    被告受領原告85年6月21日匯款之100萬元，原因為何？有無
    法律上原因？
五、得心證之理由：
  (一)按當事人主張有利於己之事實者，就其事實有舉證之責任，
    民事訴訟法第二百七十七條定有明文。而主張不當得利請求
    權存在之當事人，對於不當得利請求權之成立要件應負舉證
    責任，即應證明他方係無法律上之原因而受利益，致其受有
    損害。如受利益人係因給付而得利時，所謂無法律上之原因
    ，係指給付欠缺給付之目的，故主張該項不當得利請求權存
    在之當事人，自應舉證證明該給付欠缺給付之目的。（最高
    法院77年度臺上字第1756號判決意旨參照）
  (二)查，本件原告主張對被告有不當得利請求權，為被告所否認
    ，依前揭法律規定及說明，自應由原告就其主張之事實為真
    正乙節，負其舉證之責任。經查，原告主張就合夥投資南投
    縣仁愛鄉○○段300-11地號之林業用地及同段266-42地號之
    暫未編定使用地類別之土地部分，被告溢收100萬元，而認
    被告有不當得利之情形云云。然依原告所提出為兩造所不爭
    執真正之原證五即91年10月22日之家族會議紀錄所示，其中
    上半部記載：「盤」地1.父200萬、2.母110萬、3.博（即被
    告）50萬、4.瑞70萬（即林瑞文）、5.老陳60萬、結論490
    萬，「鴻文（即原告）是否購買母親股份參加，鴻文回去思
    考后於91.10.29晚上8：00大家開會時決定」，而中半部記
    載：「賓館」地1.盤地300萬、2.博借200萬、3.母25萬、4.
    整修49萬（博16.3萬、鴻16.4萬、瑞16.4萬）、5.鴻（阿祥
    ）40萬，合計614萬。末段部分：「與會人員對股金614萬和
    股份均標贊同，無異議通過，其中鴻文要給予博文的66.7萬
    日期於91.10.29晚上8：00大家開會時答覆，潤為66.7萬
    10/23給予博文」等語。依上開紀錄之內容觀之，原告於「
    盤」地部分並無任何出資之紀錄，而在「賓館」地部分，亦
    僅於5.鴻（阿祥）有出資40萬之記載，其出資總和20％
    123.1萬係加上被告借款分擔部分66.7萬及整修16.4萬，並
    無從證明被告所收受之款項100萬元與土地買賣有關。是依
    上開紀錄之內容或可證明兩造間對於土地部分確有合夥之真
    意存在，但並無從證明被告確有溢收款項100萬元之事實，
    已難認原告已就被告有不當得利之事實為適切之舉證，且兩
    造為兄弟關係，有資金之往來本為社會之常態，亦難僅以被
    告曾收受原告100萬元之匯款，即推論原告之主張為真正。
    況，原告於起訴狀中原係主張被告以土地投資為由向伊借款
    100萬元使用3個月而未還款，與嗣後主張之兩造係合夥投資
    買賣土地，被告溢收100萬元，此兩事實容有極大之差距，
    更難驟認原告嗣後主張之事實為真正。且縱如原告所言，被
    告於85 年6月21日所收受之款項確為土地買賣之款項。然依
    原告主張之合夥事實，被告縱有剩餘款項，亦僅為是否合夥
    會算之問題，被告既係因為合夥而受領，其受領自有法律上
    之原因。是原告之主張，並無理由。
  (三)又原告雖主張被告所辯解部分不實在，並聲請訊問證人余麗
    ，以證明被告辯稱部分為不實。然按民事訴訟如係由原告
    主張權利者，應先由原告負舉證之責，若原告先不能舉證，
    以證實自己主張之事實為真實，則被告就其抗辯事實即令不
    能舉證，或其所舉證據尚有疵累，亦應駁回原告之訴；又請
    求履行債務之訴，除被告自認原告所主張債權發生原因之事
    實外，應先由原告就其主張之事實，負舉證之責任，必須證
    明其為真實後，被告於其抗辯事實，始應負證明之責任，此
    為舉證責任分擔之原則，最高法院分別著有17年上字第917
    號及43年臺上字第377號判例可資參照。查，本件原告對於
    被告所受領之100萬元係不當得利之構成要件事實，並未舉
    證以實其說，則在原告未善盡舉證責任之前，被告對於其抗
    辯事實，並無舉證之責任。是原告此部分之主張，亦無理由
    。
六、綜上所述，原告依不當得利法律關係，請求被告返還100 萬
    元及自支付命令送達翌日起至清償日止，按週年利率百分之
    5計算之利息，為無理由，不應准許。原告之訴既經駁回，
    其假執行之聲請亦失所附麗，應併予駁回。
七、本件判決之基礎已臻明確，兩造其餘攻擊防禦方法及舉證，
    核與判決無影響，毋庸一一論列，併此敘明。
八、結論：依民事訴訟法第78條，判決如主文。
中    華    民    國   100    年    12    月    19    日
                  民事第四庭    法  官  張清洲
正本係照原本作成。
如對本判決上訴，須於判決送達後20日內向本院提出上訴狀。如
委任律師提起上訴者，應一併繳納上訴審裁判費。
中    華    民    國   100    年    12    月    19    日
                                書記官  顏督訓